【裁判字號】    96,家訴,210
【裁判日期】    970604
【裁判案由】    確認繼承權不存在
【裁判全文】
臺灣高雄地方法院民事判決             96年度家訴字第210號
原      告  甲○○○
訴訟代理人  洪千琪律師
被      告  乙○○
上當事人間請求確認繼承權不存在事件，本院於中華民國97年5
月15日言詞辯論終結，判決如下：
    主  文
確認被告對原告之子林盈志（民國○○年○ 月○○日生，身分證統一
編號：Ｚ000000000號，於民國96年10月20日死亡）之繼承權不存
在。
訴訟費用由被告負擔。
    事  實 及 理  由
一、被告經合法通知，未於言詞辯論期日到場，核無民事訴訟法
    第386 條所列各款情形，爰依原告之聲請，由其一造辯論而
    為判決，合先敘明。
二、原告主張：原告之子林盈志於民國（下同）96年10月20日因
    車禍死亡，為請領林盈志之勞保死亡給付始發現林盈志戶籍
    登記有大陸籍配偶即被告乙○○，惟原告及其他家屬均不知
    林盈志有結婚，僅林盈志之弟林盈貴於95年間陪同林盈志換
    發國民身分證時知悉乙○○為林盈志配偶，經林盈貴予以詢
    問，林盈志告知係假結婚，嗣因被告不敢進行面談而未能入
    境臺灣，林盈志因智能不足遭人利用前往大陸假結婚，林盈
    貴又不諳法律而遲未予處理，且以兩人如有結婚真意，被告
    豈會未入境臺灣地區與林盈志同住已長達4 年，林盈志亦未
    告知親人家屬已結婚之事，是被告與林盈志既係通謀虛偽結
    婚，並無結婚真意，其婚姻自始無效，而原告係林盈志之母
    ，林盈志並無子女，其父林春枝於林盈志繼承開始前死亡，
    是原告係林盈志惟一繼承人，爰提起本件訴訟確認如主文所
    示。
三、被告經合法通知，未於本院言詞辯論期日到庭，亦未提出書
    狀為任何聲明或陳述。
四、經查：
  (一)按遺產繼承人，除配偶外，依下列順序定之：一、直系血
    親卑親屬。二、父母。三、兄弟姊妹。四、祖父母；又繼承
    人得拋棄其繼承權，民法第1138條、第1174條第1 項分別定
    有明文。是繼承權之存在取決於身分關係之存在，其中配
    偶身分不因死亡而解消，所解消者僅限於夫妻間之權利義務
    ，即貞操義務、同居義務、扶養義務、夫妻財產關係、日常
    家務代理權者，對於死亡配偶之遺產繼承權並不消滅，因此
    ，其他繼承人如對於生存配偶之身分有爭執，雖因一方配偶
    死亡而第三人因被告當事人適格欠缺以致不得再提起確認婚
    姻無效或不成立之訴予以全面整體一次性爭執，然非謂其他
    繼承人就該生存配偶之繼承權不得提起確認之訴予以爭執，
    合先敘明。
  (二)(1)又按中華人民共和國婚姻法固未明文規定，婚姻應以雙
    方當事人婚姻意思之一致為根本成立要件，然觀諸該法第2
    條規定「實行婚姻自由、一夫一妻、男女平等的婚姻制度」
    、第5 條「結婚必須男女雙方完全自願，不許任何一方對他
    方加以強迫或任何第三者加以干涉」之意旨，結婚應由當事
    人自主，此為婚姻成立之實質要件，應無疑義。(2)其中所謂
    「婚姻意思」有實質意思與形式意思之分，前者指形成夫妻
    關係之真實意思，亦即在社會觀念上，形成婚姻共同生活關
    係之意思；後者則強調因履行法定婚姻方式而成立，即履行
    婚姻方式之意思（表示意思）；本院以為自親屬身分關係本
    質而言，應尊重當事人內心意思，必然需採取實質意思說，
    與財產法上之行為，有時為保護交易安全，不得不採取表示
    主義者不同，因此所謂婚姻意思，乃當事人具有相互履行婚
    姻之義務，為夫妻共同生活之實質意思。(3)是依中華人民共
    和國婚姻法規定之婚姻成立要件即包含雙方婚姻意思之合致
    ，亦即雙方具有相互履行婚姻之義務，為夫妻共同生活之實
    質意思為婚姻成立要件。至於「申請婚姻登記的當事人不
    符合中華人民共和國婚姻法規定的婚姻登記條件，弄虛作假
    、騙取婚姻登記的，婚姻登記管理機關應當撤銷婚姻登記」
    、「無效或被撤銷的婚姻，自始無效」此分別為大陸居民與
    臺灣居民婚姻登記管理暫行辦法第13條及中華人民共和國婚
    姻法第12條所定明文，此部分規定僅係賦予大陸地區婚姻登
    記管理機關管理婚姻登記之權利及經該登記機關撤銷之婚姻
    效果，並非謂結婚登記之當事人有弄虛作假、騙取婚姻登記
    的，未經該婚姻管理機關撤銷婚姻登記前即自始無效，自不
    能以上開規定即認係大陸地區之婚姻無效規定。另外，中
    華人民共和國民法通則第58條第1 項第4 款、第7 款及同條
    第2 項規定，惡意串通，損害國家、集體或者第三人利益之
    民事行為，或以合法形式掩蓋非法目的的民事行為均屬無效
    ，且該無效的民事行為，從行為開始起就沒有法律約束力等
    ，相當於我民法第71條至第73條法律行為之通則規定，既稱
    通則規定，即僅於其他法律無規定時始有適用，且該規定僅
    泛稱法律效果為「無效」，並未區分該法律行為究係因欠缺
    成立要件或欠缺生效要件而不發生效力，況依前揭說明，中
    華人民共和國婚姻法亦以結婚之雙方當事人有結婚真意之合
    致為婚姻成立之實質要件，欠缺該成立要件，該婚姻自屬不
    成立，尚不適用前開民法通則之規定而認為無效，此由我民
    法第988 條規定結婚不具備民法第982 條所定方式，無效，
    並非規定婚姻不成立，然如前揭說明，此係欠缺結婚之成立
    要件，在訴訟法之分類自不因實體法規定無效而認係生效要
    件之欠缺，益得其徵。
  (三)原告主張上情，業據其提出被繼承人林盈志相驗屍體證明
    書、戶籍謄本、原告戶籍謄本、被告大陸地區身分證明文件
    影本為證（見本院卷第7 頁至第11頁）；核與高雄市三民
    區第二戶政事務所96年11月30日高市民二戶字第0960009178
    號函附林盈志與被告辦理結婚登記相關資料相符（見本院卷
    第21頁至第26頁）；亦與內政部入出國及移民署96年12月
    4 日移署資處亦字第09611978700 號函覆本院稱「另查無其
    （指被告乙○○）入出境記錄」等詞，並函附被告申請入出
    境相關資料在卷可稽（見本院卷第27頁至第30頁）；且經
    本院送達被告入境所填寫申請書上記載之居住地址即其大陸
    地區身分證明文件上所記載之「江西省樟樹市劉公廟鎮大公
    居委員會食品站宿舍」，卻經以「查無此人」退回（見本院
    卷第28頁、第29頁、第33頁）；亦經證人即原告之子林盈
    貴到庭證稱：「原告是我母親，被告是我大哥林盈志名義上
    的太太。林盈志在92年要去大陸結婚時，有跟我講過，他說
    要去大陸假結婚，是人家出錢讓他過去的，並說如果大陸人
    有過來的話，一個月要給他三萬元，他過去一個月後回來，
    就去辦理登記及申請大陸人過來的手續，但是大陸人沒有過
    來，林盈志也沒有拿到一個月三萬元，我有幫林盈志去問那
    個要給林盈志錢的人在哪裡？林盈志說在六合路的一家檳榔
    攤，對方姓陳，叫什麼我不知道，我問他說為何大陸人沒有
    過來，他說大陸人在大陸用錢買戶籍被抓，所以無法過來，
    我問他怎麼辦？他說不知道，這是在92年年底到93年之間的
    事情。那時候因為我們對法律不瞭解，又聽人家說辦理離婚
    要很多錢，所以就沒有辦理，現在因為林盈志出車禍意外死
    亡，我有一棟房子是我哥哥共有，我無法辦理過戶，所以才
    提起本件訴訟。林盈志生前在麥寮工作，一個月約二萬元，
    他的智商比一般人還要低一點，反應不好，但是還是可以工
    作。」等語（見本院卷第36頁）；綜合上開事證，堪認原
    告主張為真實。
  (四)準此，被告與被繼承人林盈志生前在大陸地區所為結婚，因
    欠缺結婚真意，該婚姻即缺乏中華人民共和國婚姻法規定之
    婚姻成立要件即成立婚姻之實質意思，參諸前揭說明，被告
    係被繼承人林盈志配偶之身分關係不存在，被告就林盈志之
    繼承權即因身分關係不存在而不存在，原告係被繼承人林盈
    志現存繼承人，就被告繼承權是否存在影響其應繼分，其就
    本件確認訴訟自有確認利益，其主張為有理由，爰判決如主
    文第一項所示。
五、訴訟費用負擔之裁判依據：本件原告之訴為有理由，應依民
    事訴訟法第78條定之如主文第二項所示。
中    華    民    國    97    年    6     月    4     日
                    家事法庭法  官  楊智守
上為正本，係照原本作成。
如不服本判決，應於判決送達後20日內向本院提出上訴狀並表明
上訴理由，如於本判決宣示後送達前提起上訴者，應判決送達後
10日內補提上訴理由書（須附繕本）。
中    華    民    國    97    年    6     月    4     日
                            書記官  蘇  豫


司法院資訊處製作；財團法人民間司法改革基金會備份。
